【裁判字號】    98,審聲,7
【裁判日期】    980306
【裁判案由】    聲明異議
【裁判全文】
臺灣高雄地方法院民事裁定               98年度審聲字第7號
聲  請  人  甲○○
相  對  人  台灣土地銀行股份有限公司
法定代理人  丙○○
上列當事人間清償債務強制執行事件，異議人對於中華民國97年
12月1 日本院民事執行處司法事務官所為97年度司執字第34431
號裁定提出異議，本院裁定如下：
    主  文
異議駁回。
    理  由
一、異議意旨略以：坐落高雄市○○區○○段八小段219 地號
    土地及其上門牌高雄市○○區○○路72號5 樓之2 房屋（下
    稱系爭房地），係伊向債務人乙○○承租，租期自民國96年
    2 月3 日起至101 年2 月21日止，租金每月新臺幣（下同）
    10,000元，五年租金共60萬元，並以乙○○所積欠之借款本
    金一次抵繳之。系爭房地現由伊轉租第三人施美虹使用中，
    惟因系爭房地第一次拍賣期日，無人應買，執行法院竟依相
    對人之聲請除去上開租賃權，嚴重損及伊之權益，乃聲明異
    議，復經執行法院駁回異議。爰求為廢棄原裁定，另為適法
    之裁定等語。
二、按強制執行事件，由法官或司法事務官命書記官督同執達員
    辦理之。本法所規定由法官辦理之事項，除拘提、管收外，
    均得由司法事務官辦理之。強制執行法第3 條及法院組織法
    第17條之2 第1 項第2 款分別定有明文。又當事人或利害關
    係人，對於執行法院強制執行之命令，或對於執行法官、書
    記官、執達員實施強制執行之方法，強制執行時應遵守之程
    序，或其他侵害利益之情事，得於強制執行程序終結前，為
    聲請或聲明異議；前項聲請或聲明異議，由執行法院裁定之
    。亦為強制執行法第12條第1 項、第2 項所明定。故司法事
    務官於強制執行程序中就當事人或利害關係人依第12條所為
    之聲請或聲明異議，自得立於執行法院之地位先為准駁之裁
    定（處分）。次按司法事務官處理事件所為之處分，與法院
    所為者有同一之效力。當事人對於司法事務官處理事件所為
    之終局處分，得於處分送達後10日之不變期間內，以書狀向
    司法事務官提出異議。司法事務官認前項異議有理由時，應
    另為適當之處分；認異議為無理由者，應送請法院裁定之。
    法院認第一項之異議為有理由時，應為適當之裁定；認異議
    為無理由者，應以裁定駁回之。民事訴訟法第240 之3 條及
    第240 之4 條亦分別定有明文。本件異議人係對於本院民事
    執行處司法事務官所為駁回強制執行聲請之裁定不服而提出
    異議，司法事務官認其異議無理由而送請本院為裁定，經核
    與上開條文規定件及意旨規定相符，合先敘明。
三、經查，本件相對人以台灣板橋地方法院96年度促字第74900
    號支付命令為執行名義，聲請就債務人乙○○所有之系爭房
    地為強制執行。因異議人主張其與乙○○間就系爭房地成立
    之前揭租賃關係，係於相對人於96年2 月14日為抵押權設立
    登記前之96年2 月3 日所訂立，並於當時即占有使用，現由
    異議人轉租予第三人施美虹，然為相對人所否認。而執行法
    院經調查結果，認乙○○於96年1 月31日向相對人借款當時
    ，有出具未出租或由第三人占用之切結書，陳明系爭房地並
    無第三人之租賃權存在之情事，益徵系爭房地於96年2 月14
    日設定抵押權登記時，並無任何租賃權存在。雖異議人表示
    其現實占有系爭房地，但無法證明係於抵押權設定前即有占
    有，乃依民法第877 條及第866 條規定，將異議人與乙○○
    間就系爭房地所成立之租賃關係除去，並於拍定後執行點交
    等情，業經本院審核本院97年度司執字第34431 號執行卷查
    明屬實。
四、按依民法第866 條第2 、3 項規定，不動產所有人設定扺押
    權後，於同一不動產上，成立地上權或其他以使用收益為目
    的之使用關係，或租賃關係以外之權利者，扺押權人實行抵
    押權受有影響者，法院得除去該權利關係後拍賣之。又按債
    權人查報債務人之財產是否與第三人間存有租賃關係，執行
    機關僅能就財產上之外觀認定，是執行法院如就查封之財產
    已經相當之調查，而從形式上調查結果，已得認定並無租賃
    權存在，自得為排除租賃權之處分，如第三人對之仍有爭執
    ，應另行提起訴訟確認其權利，否則若第三人一有爭執，執
    行法院即應受其拘束，將增加執行結果之不確定性，妨礙債
    權人債權之實現。
五、經查，本件異議人主張其係自96年2 月3 日起即向乙○○承
    租居住使用系爭房地，而相對人之抵押權係於96年2 月14日
    始設定，其占有使用既在抵押權設定前，自不符合上開條文
    規定得為除去之要件等語。然查，乙○○為系爭房地之所有
    人，其就系爭房地使用狀況所為之陳述，在經驗法則上自有
    其一定之效力及可信度。而乙○○於96年1 月31日向相對人
    借款時，既明確出具無租賃關係或第三人占有使用之切結書
    ，其中明確記載：「抵押物無租賃及其他負擔切結」、「本
    人提供擔保之不動產於辦妥抵押權設定予貴行前，確無任何
    租賃、使用借貸關係之存在，亦無被第三人占有等情事。且
    非經貴行書面同意，決不將該不動產設定他項權利或出租、
    出借等予第三人，亦決不將其全部或一部拆除改建增建，或
    為其他足以減少該不動產價值之一切行為，如有不實，致貴
    行受有損害，願負一切賠償責任及詐欺刑責」，即有其一定
    之效力，並得採為認定本件租賃關係是否存在或何時起存在
    之依據，該切結書既記載在96年1 月31日並無出租或借用，
    並經相對人於96年2 月2 日完成徵信評估後，乙○○並於96
    年2 月4 日取得所有權，其所提出之提早交屋切結書則記載
    為96年2 月6 日。是其竟能於尚未取得系爭房地所有權及占
    有前之96年2 月3 日即能將系爭房地出租異議人出租抵償借
    款，且其等所約定租期長達五年卻未經公證，所約定之租金
    五年均為相同，亦未提供任何押租金或擔保金，租金金額與
    系爭房地之價值不相當，凡此均有違常情。況本院民事執行
    處於97年5 月22日查封系爭房地現場時，據在場人施美虹表
    示系爭房地係由其姊承租，現由其占用中，當場並未提出任
    何租約，亦未表明係向異議人所承租，且異議人主張其係出
    租與施美虹，核與施美虹所稱係由其姊承租等情亦有所出入
    ，故依據施美虹之說詞亦無從認定異議人為系爭房地之占有
    使用人或承租人，此經本院依職權調取該執行卷查明屬實。
    從而，執行法院從形式上調查結果，既已得認定系爭房地並
    無租賃權存在，自得為排除租賃權之處分，如第三人對之仍
    有爭執，應另行提起訴訟確認其權利，否則若第三人一有爭
    執，執行法院即應受其拘束，將增加執行結果之不確定性，
    妨礙債權人債權之實現，並如前述。
六、再者，相對人聲請強制執行所主張之債權為新台幣（下同）
    459 萬元，及自96年6 月15日起至清償日止，按年息2.24%
    計算之利息，及自96年7 月15日起至清償日止，逾期六個月
    以內者，按上開利率加計一成，逾期六個月以上者，就超過
    六個月部分，按上開利率加計二成之違約金，而系爭房地經
    鑑價結果為588 萬元，第一次拍賣底價為595 萬元，相對人
    之抵押權所擔保之債權最高限額則為551 萬元，此亦有鑑價
    報告、拍賣公告及登記謄本在卷可憑，而本院執行處於第一
    次拍賣期日記明前開租賃關係後，無人應買，第二次拍賣期
    日底價則減為476 萬元，可見系爭房地之價金顯已不足清償
    抵押債權。又有第三人占有使用之房地，若拍賣時無法先行
    除去其占有關係，因拍定人無法及時取得房地之完整占有，
    而仍須對該第三人提起訴訟始得取回占有使用，其因而造成
    時間及金錢上之損失及風險，對投標者之購買意願顯有相當
    之影響，並因而降低承買之金額，此為眾所週知之事實，並
    為本院基於長期拍賣實務經驗所認定之經驗法則。則若不除
    去異議人所主張之租賃關係，顯會影響抵押權之實行及受償
    ，故執行法院認有影響抵押權之實行，且有除去之必要，而
    予以除去，即與上開條文規定之要件相符，而無違誤。異議
    意旨指摘原裁定不當，求予廢棄，為無理由，應予駁回。
七、據上論結：本件異議為無理由，依強制執行法第30條之1 、
    民事訴訟法第240 條之4 第3 項後段，裁定如主文。
中    華    民    國    98    年    3     月    6     日
                  民事第二庭法  官  蘇姿月
正本係照原本作成。
如對本裁定抗告，須於裁定送達後10日內向本院提出抗告狀。
中    華    民    國    98    年    3     月    6     日
                            書記官  陳美月


司法院資訊處製作；財團法人民間司法改革基金會備份。
